【裁判字號】    90,重訴,2
【裁判日期】    900515
【裁判案由】    殺人
【裁判全文】
臺灣屏東地方法院刑事判決                              九十年度重訴字第二號
    公  訴  人  臺灣屏東地方法院檢察署檢察官
    被      告  乙○○
    被      告  甲○○
    共      同
    指定辯護人  本院公設辯護人戊○○
右列被告因殺人案件，經檢察官提起公訴（八十九年度偵字第六四三一號），本院判
決如左：
    主  文
乙○○共同傷害人之身體，因而致人於死，累犯，處有期徒刑拾年。
甲○○共同傷害人之身體，因而致人於死，處有期徒刑玖年。
    事  實
一、乙○○與甲○○為同胞兄弟。乙○○前犯傷害罪，經本院於民國八十四年四月二
    十日，以八十三年度易字第二三００號判處有期徒刑六月，於八十四年六月十五
    日確定，甫於八十五年五月三十一日執行完畢；甲○○亦因違反麻醉藥品條例案
    件，經本院判處拘役五十日確定，至八十六年十二月十八日方執行完畢，二人竟
    均不知警惕，乙○○於八十九年十一月十一日晚間十一時許，原欲前往位於其潮
    州鎮○○里○○路○段二巷五十七之一號住家附近廟會，行經該鎮○○路○段二
    巷時，適同村住戶潘太雄因爛醉意識不清，而以「父親當賊，兄弟亦做賊」滲雜
    三字經等語羞辱乙○○，並予挑釁，乙○○雖刻意迴避，並避開自己家門而避至
    住處前方七旨堂廣場，惟潘某不僅一路尾隨，猶出手毆打其腹部，乙○○不甘受
    毆辱，突生傷害人身體之犯意，先後持身旁啤酒瓶二支及鐵製圓凳丟擲潘太雄，
    惟均遭躲過或奪下，乃乙○○趁潘太雄蹣跚靠近之機會，出拳毆打其腹部、胸部
    ，造成該等部位多處瘀傷及擦、挫傷，適在七旨堂前酒席做客之甲○○見狀，亦
    生與乙○○共同傷害人身體之概括犯意聯絡，上前參與毆打，時潘太雄因嚴重酒
    醉無力招架而坐倒地上，詎甲○○仍不罷手，猶趁機以拳頭搥打其頭部，並踢其
    臉部，致潘太雄頭顱內部多處血腫，顏面、耳下並因甲○○所穿橡膠拖鞋踢中形
    成擦挫傷等傷害，嗣潘太雄乘甲○○停手而勉力起身，乙○○竟仍猛力推之，甲
    ○○猶趁其遭推撞踉蹌之際，承先前傷害之犯意，抄身旁鐵椅對準其後腦猛擊，
    惟因用力過猛，竟造成潘太雄頭顱左顳部長一．五公分、寬０．三公分、深０．
    三公分之裂傷，及頭皮下五公分直徑血腫、左顳內肌內血腫，並顱內大面積硬腦
    膜下腔血腫，終因而倒地送醫不治死亡。
二、案經潘太雄之弟丁○○訴由屏東縣警察局潮州分局報告臺灣屏東地方法院檢察署
    檢察官偵查起訴。
    理  由
一、訊據被告乙○○於本院訊問時，對於前揭犯罪事實固坦承不諱（詳本院卷九十年
    二月九日訊問筆錄）；被告甲○○亦僅自承部分犯行，乙○○辯稱：伊係因被害
    人羞辱其亡父，復窮追猛打在先，乃激於義憤，且本於正當防而出手云云。另
    被告甲○○則以：當日伊原本在七旨堂前廣場吃酒席，因見哥哥即被告乙○○遭
    被害人以棍子毆打，乃上前拉開，詎被害人轉身以棍子打伊右手，伊隨手抓了一
    把椅子甩他後就跑了云云置辯。經查：
  (一)本件被害人潘太雄遭毆打死亡，業經屏東地方法院檢察署檢察官相驗在卷，並有
    現場圖、相驗屍體證明書、驗斷書、相驗筆錄及相驗照片十六張、案發現場照片
    三十六張附卷可憑。其經法務部法醫研究所法醫解剖遺體後發現，被害人潘太雄
    所受傷害為左顳部裂傷，頭皮下血腫，顱內有硬腦膜下腔血腫，頭皮質出血；另
    臉頰及前胸亦有瘀傷及擦傷，其致命傷則係因遭毆打致顱內出血，此有錄影帶、
    解剖相片四十三張、法務部調查局陸(一)字第八九一三一三三四號檢驗通知書、
    法務部法醫研究所出具之鑑定資料在卷可按，參諸扣案被告甲○○用以敲擊被害
    人頭部之鐵椅，尚留有大量血跡，其受創部位係左後腦顳部，復與被告等自白被
    告甲○○以鐵椅攻擊之部位相符等情觀之，被告等人前揭犯行確與被害人死亡結
    果間，有直接因果關係，應堪認定。
  (二)被告乙○○固辯稱渠等毆打被害人潘太雄係因激於義憤，及本於正當防所為云
    云，證人即當場目擊經過之被告乙○○之妻丙○○，亦於本院訊問時到庭證稱：
    案發前被害人確曾持木棍追打，並辱罵被告乙○○等語。惟按，所謂當場激於義
    憤而殺人，非祇以被害人先有不正行為為已足，且必該行為在客觀上有無可容忍
    ，足以引起公憤之情形，始能適用，最高法院二十八年上字第二五六四號著有判
    例。今依法務部法醫研究所就被害人潘太雄體內採得血液所為毒化學檢查，發現
    其中酒精濃度達每百毫升０．四六公克之譜，蓋以一般人在如此高濃度酒精作用
    下，足以使其陷入深度昏迷；又被害人兩前臂尺側及手部均無抵禦傷，亦足見其
    係在幾乎抵抗之情形下，遭毆打導致顱內出血致死等情，亦有鑑定報告附卷可憑
    。是以案發當時被害人潘太雄已泥醉如此，其醉言醉語，縱有出言不遜者，尚難
    認為客觀上已達無可容忍而足以引起公憤之程度。且依其當時酒醉程度，猶難認
    為已對被告等造成得以主張正當防之情狀，是被告所辯，要屬卸責之詞，不足
    採信。本件被告犯行已臻明確，應依法論科。
二、核被告乙○○、甲○○所為，均係犯刑法第二百七十七條第二項前段之傷害致死
    罪。按共同正犯之意思聯絡，不限於事前有所協議，其於行為當時，基於相互之
    認識，以共同犯罪之意思參與者，亦無礙於共同正犯之成立；又意思之聯絡並不
    限於事前有所謀議，即僅於行為當時有共同犯意之聯絡者，亦屬之，且其表示之
    方法，亦不以明示通謀為必要，即相互間有默示之合致，亦無不可，最高法院七
    十三年臺上字第一八八六號、第二三六四號，著有判例。被告乙○○、甲○○二
    人於為前揭行為時，本於相互間對彼此行為之認識，並以共同犯罪之意思參與彼
    此之犯罪行為，其就前揭犯行，有犯意之聯絡及行為之分擔，均為共同正犯。公
    訴意旨固認被告等於為前揭犯行時，曾另持木棍為兇器，並係本於殺人犯意所為
    。惟查，依卷附照片、驗斷書等資料顯示，本件被害人潘太雄死亡時，其胸前固
    有明顯方形瘀傷二處，惟經檢察官向案發後為其急救之六愛醫院查詢結果，該瘀
    傷應係急救時施以電擊所致，有該院八十九年十一月二十九日愛醫字第八九０
    一一０二九００三號函在卷可按。此外，依被害人身上傷痕觀之，除其左後腦顳
    部傷口係由被告甲○○以鐵椅重擊所致外，復查無具體事證足認被告等確曾以棍
    狀物攻擊被害人。又按殺人與傷害致死犯行，固不能僅依下手之程度、部位為唯
    一認定標準，惟查，本件被告乙○○、甲○○與被害人潘太雄並無深仇大恨，以
    前述被害人潘太雄當時泥醉程度，縱能與被告等人發生衝突，其強度顯不至於激
    烈至雙方非以命相搏之程度，況案發現場即在被告乙○○家門口不遠處，當時廣
    場上亦有他人借用宴客，週遭足以供兇器用之物，如破酒瓶、刀具、杯盤等銳利
    之物，均隨手可得，苟今被告等果有殺害被害人之故意，猶應無僅以拳腳及鐵椅
    等鈍器為之。是公訴意旨認被告等涉犯刑法第二百七十一條第一項之殺人罪嫌，
    容有速斷，本院自得於基本社會事實同一之範圍內，變更起訴法條。另被告乙○
    ○前因犯傷害罪，經本院於民國八十四年四月二十日，以八十三年度易字第二三
    ００號判處有期徒刑六月，於八十四年六月十五日確定，甫於八十五年五月三十
    一日執行完畢，有臺灣高等法院被告全國前案紀錄表及臺灣屏東地方院檢察署刑
    案資料查註紀錄表各乙份在卷可按，其五年之內再犯此有期徒刑以上刑之本罪，
    為累犯，應依法加重其刑。爰審酌被告犯罪之動機、目的、手段，犯罪時所受之
    刺激及其品性、生活狀況、智識程度、犯罪所生之損害，及犯罪後態度等一切情
    狀，量處如主文所示之刑，以資儆懲。
據上論斷，應依刑事訴訟法第二百九十九條第一項前段、第三百條，刑法第二十八條
、第二百七十七條第二項、第四十七條，罰金罰鍰提高提準條例第一條前段、第二條
，判決如主文。
本案經檢察官蔡榮龍到庭執行職務
中      華      民      國      九十      年      五      月    十五    日
                                      臺灣屏東地方法院刑事第二庭
                                          審判長法  官  吳永宋
                                                法  官  郭書豪
                                                法  官  陳松檀
右正本證明與原本無異。
對於本判決如有不服應於收受送達後十日內向本院提出上訴書狀上訴於台灣高等法院
高雄分院並按他造當事人之人數附具繕本。
                                                書記官  張福山
中      華      民      國      九十      年      五      月    十五    日
附錄本案論罪科刑法條全文：
中華民國刑法第二百七十七條
 (普通傷害罪)
傷害人之身體或健康者，處三年以下有期徒刑、拘役或一千元以下罰金。
犯前項之罪因而致人於死者，處無期徒刑或七年以上有期徒刑；致重傷者
，處三年以上十年以下有期徒刑。


司法院資訊處製作；財團法人民間司法改革基金會備份。
